臺灣高等法院刑事判決
110年度上訴字第2192號
上  訴  人  
即  被  告  洪銘麟



上列上訴人因詐欺等案件，不服臺灣臺北地方法院109年度審訴
字第1362號，中華民國110年4月21日第一審判決（起訴案號：臺
灣臺北地方檢察署109年度偵字第9787號、第9849號、第14211號
），提起上訴，本院判決如下：
    主  文
原判決關於其附表一編號1之罪刑部分（不包括沒收）撤銷。
丙○○犯附表一編號1「本院罪名與宣告刑」欄所示之罪，處附表
一編號1「本院罪名與宣告刑」欄所示之刑。
其他上訴駁回。
撤銷改判部分及上訴駁回部分所處之刑，應執行有期徒刑貳年玖
月。
    事  實
一、丙○○對時下詐騙集團慣用手法及運作流程知之甚詳，因積欠
    真實姓名、年籍不詳，綽號「小風」男子高額賭債，遂從民
    國109年3月9日前某時起，應允「小風」從事向不特定人收
    取高額款項之工作，每收取新臺幣（下同）150萬元，就可
    抵償2萬元債務。丙○○從「小風」等人指派之「工作」內容
    不具專業性且勞力密集度不高，卻可抵償不少數額之債務，
    有時甚須先至超商列印以公家機關名義出具之文件，再向不
    詳之人收取款項，並依指示放置在河濱公園草叢內，而非前
    往正式辦公場所繳回等詭異情節，已知悉「小風」及其背後
    成員為以對一般民眾實施詐術為手段，具有持續性、牟利性
    及結構性之詐欺集團犯罪組織，然為賺取報酬，仍加入該詐
    騙集團，擔任收取詐騙贓款之「車手」工作（丙○○於109年3
    月9日擔任取款車手所犯三人以上假冒公務員詐欺取財，由
    本院另案審理中）。丙○○即於109年3月中，前往新北市汐止
    區某網咖，向所屬詐騙集團不詳成員領取附表二編號1所示
    行動電話1支作為聯繫用之「工作機」，透過該行動電話內
    微信通訊軟體（下稱微信），受不定成員以微信暱稱「有緣
    再見」之指示，分別為下列行為：
　㈠丙○○與「小風」及該詐騙集團其他成年人成員，共同基於隱
    匿詐欺犯罪所得去向、三人以上意圖為自己不法所有之冒用
    公務員名義詐欺取財犯意聯絡，由所屬詐騙集團不詳成員於
    109年3月17日下午1時30分許起，分別佯裝為「電信局南區
    服務中心林小姐」、「陳貴良刑警」、「特偵組主任張介欽
    」，陸續以電話向甲○○謊稱：甲○○持用之行動電話門號積欠
    鉅額話費，轉接165反詐騙專線由專人回覆；甲○○帳戶涉及
    販毒洗錢案，需配合檢警調查，應將帳戶內款項提領交予便
    衣刑警取回，以便查驗是否為贓款云云，致甲○○陷於錯誤，
    依指示於109年3月17日下午1時30分許，從華南商業銀行帳
    戶（帳號詳卷）提領新臺幣（下同）72萬元現金待命。丙○○
    經附表二編號1行動電話接獲所屬詐騙集團不詳成員之指示
    ，於同日下午2時4分許，前往臺北市○○區○○○路○段000號前
    向甲○○收取72萬元現金，旋依指示前往臺北市彩虹河濱公園
    ，將上開現金放置在草叢某處以供不詳成員收取上繳，達到
    隱匿犯罪所得去向之結果。
　㈡丙○○與「小風」及該詐騙集團其他成年人成員，共同基於行
    使偽造公文書、隱匿詐欺犯罪所得去向、三人以上意圖為自
    己不法所有之冒用公務員名義詐欺取財犯意聯絡，由所屬詐
    騙集團不詳成員於109年3月20日上午11時許起，分別佯裝為
    「中華電信客服人員」、「165反詐騙專線陳警官」、「特
    偵組檢察官」，陸續向丁○○謊稱：丁○○持用之行動電話門號
    積欠高達4萬元通話費，轉接165反詐騙專線由專人回覆；丁○○持用之行動電話門號涉及販毒洗錢案，需配合檢警調查，
    應將帳戶內款項提領交予書記官取回，否則帳戶內金額將被
    凍結云云，致丁○○陷於錯誤，依指示於109年3月20日下午2
    時36分前某時，從國泰世華銀行帳戶（帳號詳卷）提領150
    萬元現金至臺北市中正區中華路二段之花園酒店待命。丙○○
    經附表二編號1行動電話接獲所屬詐騙集團不詳成員前往取
    款之通知，先持該成員傳送之列印序號，於同日下午1時許
    ，至位於臺北市○○區○○街00○0號之統一超商，列印所屬詐騙
    集團其他成員於不詳時、地偽造其上有「法務部行政執行署
    臺北凍結管制命令執行官印」印文之「臺灣臺北地方法院法
    院109年3月20日公證款收據暨公證本票」公文書1份，旋於
    同日下午2時36分許，前往花園酒店大門向丁○○收取150萬元
    現金，並將上開偽造之公文書交付丁○○而行使之，旋依指示
    前往臺北市彩虹河濱公園，將上開現金放置在草叢某處以供
    不詳成員拿取上繳，達到隱匿犯罪所得去向之結果，足生損
    害於丁○○。　
　㈢丙○○與「小風」及該詐騙集團其他成年人成員，共同基於行
    使偽造公文書、隱匿詐欺犯罪所得去向、三人以上意圖為自
    己不法所有之冒用公務員名義詐欺取財犯意聯絡，由所屬詐
    騙集團不詳成員於109年3月23日上午8時30分許起，分別佯
    裝為「中華電信客服人員」、「洪警官」、「特偵組檢察官
    」，陸續向乙○○謊稱：乙○○持用之行動電話門號積欠高達2
    萬元通話費，轉接相關檢警人員回覆；乙○○牽扯犯罪集團洗
    錢案，在犯罪集團內查扣到乙○○身分證，需配合檢警調查，
    應將帳戶內款項提領交予專人取回，以便查驗是否為合法取
    得，否則帳戶內金額將被凍結云云，致乙○○陷於錯誤，依指
    示於109年3月23日中午12時前某時，從中國信託銀行帳戶（
    帳號詳卷）提領150萬元現金在位於臺北市中正區杭州南路
    一段之住處（地址詳卷）待命。丙○○經附表二編號1行動電
    話接獲所屬詐騙集團不詳成員前往取款之通知，先持該成員
    傳送之列印序號，於同日中午12時31分前某時，至位於臺北
    市○○區○○○路○段000號之統一超商，列印所屬詐騙集團其他
    成員於不詳時、地偽造其上有「法務部行政執行署臺北凍結
    管制命令執行官印」印文之「臺灣臺北地方法院法院109年3
    月23日公證款收據暨公證本票」公文書1份，旋於同日中午1
    2時31分許，前往上揭乙○○住處前向乙○○收取150萬元現金，
    並將上開偽造之公文書交付乙○○而行使之，旋依指示前往臺
    北市○○區○○路0號水門，將上開現金放置在河濱公園草叢某
    處以供不詳成員收取上繳，達到隱匿犯罪所得去向之結果，
    足生損害於乙○○。嗣詐騙集團成員不久後以同一手法復向乙○○行騙，乙○○才驚覺遭騙，遂報警處理，員警於乙○○住處附
    近埋伏，俟丙○○接獲指示再次前往該處收取款項，為現場員
    警逮捕，並扣得如附表二所示行動電話2支。　
二、案經甲○○訴由臺北市政府警察局中山分局（下稱中山分局）
    ；丁○○訴由臺北市政府警察局中正第二分局（下稱中正二分
    局）；乙○○訴由臺北市政府警察局中正第一分局（下稱中正
    一分局）報告臺灣臺北地方檢察署（下稱臺北地檢署）檢察
    官偵查起訴。
    理  由
壹、證據能力部分：
  ㈠關於違反組織犯罪防制條例之供述證據部分：按組織犯罪防
    制條例第12條第1項中段規定：「訊問證人之筆錄，以在檢
    察官或法官面前作成，並經踐行刑事訴訟法所定訊問證人之
    程序者為限，始得採為證據」，係以立法排除被告以外之人
    於警詢或檢察事務官調查中所為之陳述，得適用刑事訴訟法
    第159條之2、第159條之3及第159條之5之規定，是證人於警
    詢時之陳述，於違反組織犯罪防制條例案件，即不具有證據
    能力，自不得採為判決基礎。查告訴人甲○○、丁○○及乙○○於
    警詢之陳述，依前揭規定及說明，於違反組織犯罪防制條例
    之罪名，即不具證據能力，不得採為判決基礎（然就加重詐
    欺取財、洗錢等罪名則不受此限制）。又被告於警詢時之陳
    述，對於被告自己而言，則屬被告之供述，為法定證據方法
    之一，自不在組織犯罪防制條例第12條第1項規定之排除之
    列，除有不得作為證據之例外，自可在有補強證據之情況下
    ，作為證明被告自己犯罪之證據，附此敘明。
  ㈡關於三人以上共同詐欺取財之供述證據部分：按上開組織犯
    罪防制條例第12條第1項中段規定，係以犯罪組織成員犯該
    條例之罪者，始足與焉，至於所犯該條例以外之罪，其被告
    以外之人所為之陳述，自仍應依刑事訴訟法相關規定，定其
    得否為證據。按被告以外之人於審判外之言詞或書面陳述，
    除法律有規定者外，不得作為證據，刑事訴訟法第159 條第
    1 項定有明文。又被告以外之人於審判外之陳述，雖不符刑
    事訴訟法第159條之1 至第159 條之4 之規定，而經當事人
    於審判程序同意作為證據，法院審酌該言詞陳述或書面陳述
    作成時之情況，認為適當者，亦得為證據；當事人、代理人
    或辯護人於法院調查證據時，知有同法第159 條第1 項不得
    為證據之情形，而未於言詞辯論終結前聲明異議者，視為有
    前項之同意，刑事訴訟法第159 條之5 亦定有明文。本判決
    下列之各項被告以外之人於審判外陳述部分之供述證據，公
    訴人、上訴人即被告丙○○（下稱被告）均未爭執其證據能力
    ，且於言詞辯論終結前亦未聲明異議，本院審酌各該證據作
    成時之情況，並無不當之情形，認以之作為證據應屬適當，
    爰依刑事訴訟法第159 條之5第2項規定，認有證據能力，合
    先敘明。
  ㈢其餘資以認定本案犯罪事實之非供述證據，亦查無違反法定
    程序取得之情形，依刑事訴訟法第158 條之4 反面規定，應
    具證據能力。
貳、實體部分
一、認定事實所憑之證據及理由：　　
　㈠上開犯罪事實，業據被告於警詢及偵查中坦承加入詐欺集團
    擔任車手之行為，並原審審理時就全部犯罪事實坦承不諱（
    見偵一卷第13至16頁、第62至63頁、第209至213頁、偵二卷
    第14至21頁，審訴卷第115頁、第177頁、第181頁），核與
    證人即附表一編號1至3告訴人指述情節一致（卷內出處頁碼
    如附表一編號1至3所示），並有如附表一編號1至3所示證據
    在卷可稽（詳細證據名稱及卷內出處頁碼如附表一編號1至3
    所示），足認被告上開任意性自白與事實相符，堪可作為認
    定事實之依據。
  ㈡從而，本案事證明確，被告上開犯行堪以認定，均應依法論
    科。
二、論罪科刑：
  ㈠刑罰責任之評價與法益之維護息息相關，對同一法益侵害為
    雙重評價，是過度評價；對法益之侵害未予評價，則為評價
    不足，均為法之所禁。又加重詐欺罪，係侵害個人財產法益
    之犯罪，其罪數之計算，核與參與犯罪組織罪之侵害社會法
    益有所不同，審酌現今詐欺集團之成員皆係為欺罔他人，騙
    取財物，方參與以詐術為目的之犯罪組織。倘若行為人於參
    與詐欺犯罪組織之行為繼續中，先後多次為加重詐欺之行為
    ，因參與犯罪組織罪為繼續犯，犯罪一直繼續進行，直至犯
    罪組織解散，或其脫離犯罪組織時，其犯行始行終結。故該
    參與犯罪組織與其後之多次加重詐欺之行為皆有所重合，然
    因行為人僅為一參與犯罪組織行為，侵害一社會法益，屬單
    純一罪，應僅就「該案中」與參與犯罪組織罪時間較為密切
    之首次加重詐欺犯行論以參與犯罪組織罪及加重詐欺罪之想
    像競合犯，而其他之加重詐欺犯行，祗需單獨論罪科刑即可
    ，無需再另論以參與犯罪組織罪，以避免重複評價。是如行
    為人於參與同一詐欺集團之多次加重詐欺行為，因部分犯行
    發覺在後或偵查階段之先後不同，肇致起訴後分由不同之法
    官審理，為裨益法院審理範圍明確、便於事實認定，即應以
    數案中「最先繫屬於法院之案件」為準，以「該案件」中之
    「首次」加重詐欺犯行與參與犯罪組織罪論以想像競合。縱
    該首次犯行非屬事實上之首次，亦因參與犯罪組織之繼續行
    為，已為該案中之首次犯行所包攝，該參與犯罪組織行為之
    評價已獲滿足，自不再重複於他次詐欺犯行中再次論罪，俾
    免於過度評價及悖於一事不再理原則。至於「另案」起訴之
    他次加重詐欺犯行，縱屬事實上之首次犯行，仍需單獨論以
    加重詐欺罪，以彰顯刑法對不同被害人財產保護之完整性，
    避免評價不足（最高法院109年度台上字第3945號判決意旨
    參照）。經查：被告前被訴與與真實姓名年籍不詳之成年人
    等人所組成以實施詐術為手段之詐欺集團組織，於109年4月
    29日對林俊松，持偽造之「臺北地方法院公證款收據」、「
    臺灣臺北地方法院公證本票」之公文書，以冒稱為特偵組檢
    察官張介欽名義，涉犯刑法第339條之4第1項第1款、第2款
    三人以上共同冒用政府機關及公務員名義詐欺取財罪嫌及同
    法第216條、第211條行使偽造公文書罪嫌（該案未起訴被告
    涉犯洗錢防制法第14條第1項之一般洗錢及組織犯罪防制條
    例第3條第1項後段參與犯罪組織罪嫌），經臺灣士林地方檢
    察署檢察官於109年7月27日以109年度偵字第10504號提起公
    訴，經臺灣士林地方法院於109年9月16日以109年度訴字第3
    16號判決論以被告犯三人以上共同冒用政府機關及公務員名
    義詐欺取財罪，判處有期徒刑1年，經本院以109年度上訴字
    第4084號判決駁回上訴，於110年1月11日判決確定（未論及
    被告涉犯參與犯罪組織罪嫌部分）確定（下稱甲案）等情，
    有上開起訴書、上開判決書、本院被告前案紀錄表各1份附
    卷可稽，而本案檢察官就被告參與犯罪組織犯行於109年8月
    17日偵查終結提起公訴，於109年9月14日繫屬臺灣臺北地方
    法院，有該起訴書1份（見原審卷第9至20頁）、臺灣臺北地
    方檢察署109年9月14日北檢欽藏109偵9787字第0000000000
    號函1份（見原審卷第7頁）在卷可佐，足認甲案為被告所犯
    數案中最先繫屬於法院之案件，然因甲案未論及被告涉犯參
    與犯罪組織罪嫌部分，故被告本案附表一編號1部分論以參
    與組織犯罪部分，並無重複起訴、評價，故被告就附表一編
    號1之犯行，應視為加入該詐欺集團犯罪組織後第一件遭起
    訴參與犯罪組織罪之犯行。
  ㈡詐欺集團成員彼此間，雖因分工不同，未必均認識或確知彼
    此參與分工細節，然既各自參與詐騙集團取得被害人財物全
    部犯罪計劃之一部分行為，相互利用，以共同達成不法所有
    之犯罪目的，未逾越合同意思之範圍，自應共負其責。查本
    案先由詐騙集團不詳成員以電話對被害人進行詐騙，被害人
    受騙後，被告依集團成員指示前往取款上繳，且依被告於偵
    訊時陳稱：透過工作機對我下指示的不是同一人，聲音會變
    來變去，甚至同一天也會有不同人對我下指示等語（見偵一
    卷第213頁），足見被告明知集團人數為三人以上，各司其
    職，其等間相互利用，形成三人以上之犯罪共同體，應共負
    其責。此外，被告在此贓款流向之分層包裝設計中，將贓款
    放置在河濱公園草叢由集團其他成員前來收取，為典型製造
    追查斷點之「死轉手」模式，增加追查贓款去向之困難度，
    是以被告於附表一各次所為均構成洗錢防制法第2條第2款、
    第14條隱匿特定犯罪所得去向之洗錢行為。
　㈢刑法上偽造文書罪，係著重於保護公共信用之法益，即使該
    偽造文書所載名義製作人實無其人，而社會上一般人仍有誤
    信其為真正文書之危險，仍難阻卻犯罪之成立；又若由形式
    上觀察文書之製作人為公務員，且文書之內容係就公務員職
    務上之事項所製作，縱該偽造之公文書上所載製作名義機關
    不存在或該文書所載之內容並非該管公務員職務上所管轄，
    惟社會上一般人無法辨識，仍有誤信其為真正之危險時，難
    謂非公文書。再者，將偽造之文書複印、影印或傳真，與抄
    寫或繕打不同，其於實際生活上可替代原本之使用，被認為
    具有與原本相同之信用性，故在一般情況下可予以通用，應
    認其為與原本作成名義人直接所表示意思之文書無異，自得
    為犯刑法上偽造文書罪之客體（最高法院54年台上字第1404
    號、75年台上字第5798號判例意旨可資參照）。查被告及所
    屬詐欺集團成員所偽造之文件，形式上表明係「臺灣臺北地
    方法院」所出具之「法院公證款收據」暨「公證本票」文件
    ，足使社會上一般人誤信其為真正機關所出具之文書，內容
    又與刑事案件之偵辦相關，自有表彰其上所示機關之公務員
    本於職務而製作之意，當屬刑法規定之公文書。次按，刑法
    所謂公印，即表示公務機關或機關長官或其職務之印信，俗
    稱大印與小官印，而公印文指公印所表示之印影。而印信之
    種類，依印信條例第2條之規定，為1.國璽、2.印、3.關防
    、4.職章、5.圖記。凡表示公署或公務員資格之印信，均屬
    公印，否則即為普通印章（司法院釋字第82號解釋、最高法
    院22上字第1904號、60年台上字第1746號、69年台上字第69
    3號判例意旨可供參照）。上開被告交付文件，其上均載有
    偽造之「法務部行政執行署臺北凍結管制命令執行官印」之
    印文，係表彰我國行政執行機關全銜，符合印信條例所規定
    製頒之印信，自屬公印文無訛。
  ㈣核被告就犯罪事實「一、㈠」所為，係犯組織犯罪防制條例第
    3條第1項後段之參與組織罪、刑法第339條之4第1項第1款、
    第2款之三人以上共同冒用公務員名義詐欺取財罪、洗錢防
    制法第2條第2款、第14條第1項隱匿犯罪所得去向之洗錢罪
    ，就犯罪事實「一、㈡」、「一、㈢」所為，均係犯刑法第33
    9條之4第1項第1款、第2款之三人以上共同冒用公務員名義
    詐欺取財罪、同法第216條、第211條之行使偽造公文書、洗
    錢防制法第2條第2款、第14條第1項隱匿犯罪所得去向之洗
    錢罪。被告及所屬詐騙集團成員於犯罪事實「一、㈡」、「
    一、㈢」先於不詳時、地偽造公印文之行為，係偽造公文書
    之階段行為，而此偽造公文書之低度行為，復為行使偽造公
    文書之高度行為所吸收，均不另論罪。
　㈤被告與「小風」及該詐騙集團其他成年人成員間，就本案各
    次犯行間，均具犯意聯絡及行為分擔，應論以共同正犯。被
    告於本件3次犯行，分別係以一行為同時觸犯上揭2罪以上之
    罪名，俱為想像競合犯，各應依刑法第55條規定，從一重論
    以刑法第339條之4第1項第1款、第2款之三人以上共同冒用
    公務員名義詐欺取財罪。被告所犯本案3罪，犯意各別，行
    為互殊且被害人不同，應予分論併罰。　　
　㈥被告前因犯飲用酒類後不能安全駕駛罪，經原審法院以106年
    度交簡字第2725號判決判處有期徒刑2月確定，於107年6月2
    5日易科罰金執行完畢，有本院被告前案紀錄表在卷可按（
    見本院卷第46頁）。被告於徒刑執行完畢後，5年內故意再
    犯本件有期徒刑以上之3罪，固均構成累犯，惟被告前案係
    犯刑法第185條之3第1項第1款之吐氣所含酒精濃度達每公升
    0.25毫克以上而駕駛動力交通工具罪，與本件所犯加重詐欺
    取財罪之犯罪類型、行為態樣、造成之法益侵害顯然不同，
    難認被告具特別惡性或對刑罰反應力薄弱之情，爰依司法院
    釋字第775號解釋意旨，均不予加重其最低本刑，其餘本刑
    仍予加重。
　㈦洗錢防制法第16條第2項規定，犯前二條之罪，在偵查或審判
    中自白者，減輕其刑，又犯組織犯罪防制條例第3條之罪，
    偵查及審判中均自白者，減輕其刑，同條例第8條第1項後段
    定有明文。又想像競合犯之處斷刑，本質上係「刑之合併」
    。其所謂從一重處斷，乃將想像競合犯組成之評價上數罪，
    合併為科刑一罪，其所對應之刑罰，亦合併其評價上數罪之
    數法定刑，而為一個處斷刑。易言之，想像競合犯侵害數法
    益者皆成立犯罪，論罪時必須輕、重罪併舉論述，同時宣告
    所犯各罪名，包括各罪有無加重、減免其刑之情形，亦應說
    明論列，量刑時併衡酌輕罪部分量刑事由，評價始為充足，
    然後依刑法第55條前段規定「從一重處斷」，非謂對於其餘
    各罪可置而不論。因此，法院決定處斷刑時，雖以其中最重
    罪名之法定刑，做為裁量之準據，惟於裁量其輕重時，仍應
    將輕罪合併評價在內(最高法院108年度台上字第4405、4408
    號判決意旨參照)。查被告於警詢及偵查中坦承加入詐欺集
    團擔任車手，依指示前往向被害人取款及交付款項予不詳成
    員之行為（見偵一卷第13至16頁、第62至63頁、第209至213
    頁 、偵二卷第14至21頁），應已對於洗錢防制法第2條第2
    款、第14條第1項洗錢罪及組織犯罪防制條例第3條第1項後
    段參與組織罪之主要構成要件事實為肯定供述，堪認已有自
    白，被告復於原審自白違反本件洗錢防制法及參與犯罪組織
    罪（見審訴卷第115頁、第177頁、第181頁），爰就其所犯
    洗錢及參與犯罪組織犯行，各依洗錢防制法第16條第2項及
    組織犯罪條例第8條第1項後段規定，減輕其刑，並應於裁量
    時一併評價。
　㈧刑法第59條規定犯罪之情狀顯可憫恕，認科以最低度刑仍嫌
    過重者，得酌量減輕其刑，此雖為法院依法得行使裁量之事
    項，然非漫無限制，必須犯罪另有特殊之原因、環境與情狀
    ，在客觀上足以引起一般之同情而顯可憫恕，認為即予宣告
    法定低度刑期，猶嫌過重者，始有其適用。是以，為此項裁
    量減輕其刑時，必須就被告全部犯罪情狀予以審酌，在客觀
    上是否有足以引起社會上一般人之同情，而可憫恕之情形，
    始謂適法。經查，近年詐騙集團盛行，造成多數被害人鉅額
    損失，嚴重破壞社會治安，其行徑廣為社會大眾所髮指，且
    被告正值青壯年，四肢健全，竟捨正途不就，不思循正當途
    徑謀取財物而參與詐欺集團，意圖以輕鬆賺錢之方式，牟取
    不法利益，主觀可非難性甚高，危害社會秩序甚鉅，此等犯
    罪情狀，在客觀上實難認有何足以引起一般同情而顯可憫恕
    ，或科以最低度刑仍嫌過重之情形，是本院綜合各情，認被
    告所犯上開罪行，難認有情輕法重，顯可憫恕之情狀，故無
    援引刑法第59條規定酌量減輕其刑之餘地。
三、撤銷改判理由：
　㈠原審認被告就附表一編號1所示犯行事證明確，而依法論罪科
    刑，固非無見。惟查：被告此部分犯行亦構成組織犯罪防制
    條例第3條第1項後段之參與組織罪，原判決以受甲案確定判
    決效力所及而不另為免訴諭知，容有未恰。被告上訴請求援
    引刑法第59條規定酌量減輕其刑，並無理由，然原判決既有
    上開可議之處，自屬無可維持，應由本院就被告所犯附表一
    編號1部分（不包括沒收）撤銷改判。
  ㈡爰以行為人之責任為基礎，審酌被告正值青壯且具謀生能力
    ，竟不思以正當途徑賺取財物，僅為抵償債務，參與本案犯
    罪組織從事取款「車手」工作，遂行三人以上假冒公務員名
    義共同詐欺取財及行使偽造公文書犯行，非但使附表一編號
    1被害人人財物受損，金額非微，更製造金流斷點，掩飾詐
    欺集團之不法所得去向、所在，嚴重妨害金融市場及民生經
    濟，應嚴予非難，惟衡及被告於原審審理坦認犯行，雖與附
    表一編號1被害人於原審調解成立，然屆期未給付任何金額
    ，有原審調解筆錄、原審公務電話紀錄、原審110年3月3日
    審判筆錄及本院110年9月30日準備程序筆錄在卷可稽（見原
    審卷第127頁至第128頁、第137頁、第141頁，本院卷第81頁
    ），難見被告確有積極彌補被害人損失之努力，並考量被告
    於原審審理時陳稱：高職肄業之最高學歷，現從事水電工作
    ，月薪約4萬5,000元至6萬元，須扶養祖父母等語（見原審
    卷第183頁）之智識程度及家庭經濟狀況，暨其犯罪動機、
    目的、手段、所生危害等一切具體情狀，量處如主文第2項
    所示之刑。
　㈢不予宣告強制工作之說明：
　  保安處分係針對受處分人將來之危險性所為之處置，以達教
    化、治療之目的，為刑罰之補充制度。我國現行刑法採刑罰
    與保安處分雙軌制，係在維持行為責任之刑罰原則下，為協
    助行為人再社會化之功能，以及改善行為人潛在之危險性格
    ，期能達成根治犯罪原因、預防犯罪之特別目的。是保安處
    分中之強制工作，旨在對嚴重職業性或習慣性犯罪及欠缺正
    確工作觀念或無正常工作因而犯罪者，強制其從事勞動，學
    習一技之長及正確之謀生觀念，使其日後重返社會，能適應
    社會生活。衡諸組織犯罪防制條例所規定之強制工作，性質
    上原係對於有犯罪習慣，或因遊蕩、懶惰成習而犯罪者，所
    為之處置，修正後該條例既已排除常習性要件，從而，本於
    法律合憲性解釋原則，依司法院釋字第471號關於行為人有
    無預防矯治其社會危險性之必要，及比例原則等與解釋意旨
    不相衝突之解釋方法，為目的性限縮，對犯該條例第3條第1
    項之參與犯罪組織罪者，視其行為之嚴重性、表現之危險性
    、對於未來行為之期待性，以及所採措施與預防矯治目的所
    需程度，於有預防矯治其社會危險性之必要，且符合比例原
    則之範圍內，由法院依該條例第3條第3項規定，一併宣告刑
    前強制工作。然查，被告固於本案前之109年3月9日因擔任
    取款車手工作涉犯三人以上共同詐欺取財犯行，經臺灣新北
    地方檢察署檢察官以109年度偵字第12239號提起公訴，臺灣
    新北地方法院於110年5月20日以109年度金訴字第233號判決
    ，經上訴後目前由本院審理中，有本院被告前案紀錄表在卷
    可稽。然被告於該次犯行所參加之詐騙集團與本案相同，犯
    罪時間距本案不久，難認被告長期參與並以擔任取款車手之
    報酬為其維持日常生活收入來源，加以被告陳稱其從事水電
    工作，每月收入約4萬5,000元至6萬元，擔任車手係為抵償
    債務等語，業如前述，即無從遽認其有犯罪之習慣或因游蕩
    或懶惰而犯罪，亦不得依刑法第90條第1項規定宣告強制工
    作。綜合上情，本院按上開說明比例衡量結果，認無再予對
    被告宣告強制工作以預防矯治社會危險性之必要，爰不另為
    強制工作之諭知。 　
四、駁回上訴之理由
  ㈠原審以被告就附表一編號2至3所示犯行事證明確，適用洗錢
    防制法第2條第2款、第14條第1項、第18條第1項前段，刑法
    第11條前段、第28條、第339條之4第1項第1款、第2款、第2
    11條、第216條、第55條、第38條第2項前段、第38條之1第3
    項、第38條之2第2項、第219條、第51條第5款、第40條之2
    第1項，刑法施行法第1條之1第1項等規定，予以論罪科刑，
    並審酌被告正值青壯且具謀生能力，竟不思以正當途徑賺取
    財物，僅為抵償債務，參與本案犯罪組織從事取款「車手」
    工作，遂行三人以上假冒公務員名義共同詐欺取財及行使偽
    造公文書犯行，非但使附表一編號2至3被害人人財物受損，
    造成一般民眾人心不安，嚴重危害人民對公部門之信任，更
    導致政府機關及金融機構對提款金額及手續頻作限制，影響
    正當使用人之權利，復參以被告於本院審理坦認犯行，雖與
    附表一編號2至3被害人經原審法院調解成立，然屆期未給付
    任何金額，有原審法院調解筆錄、原審法院公務電話紀錄、
    原審法院110年3月3日審判筆錄在卷可稽（見原審卷第127頁
    至第128頁、第137頁、第141頁），難見被告確有積極彌補
    被害人損失之努力，並考量被告於原審審理時陳稱：高職肄
    業之最高學歷，現從事水電工作，月薪約4萬5,000元至6萬
    元，須扶養祖父母等語（見原審卷第183頁）之智識程度及
    家庭經濟狀況，暨其犯罪動機、目的、手段、所生危害等一
    切具體情狀，分別量處如附表一編號2至3「原審罪名與宣告
    刑」所示之刑。就沒收部分並說明：1.被告於各次犯行可折
    抵之債務數額，經其於警詢時陳稱：我欠「小風」200萬元
    ，犯案收取之150萬元現金可以分得2萬元，因為我欠「小風
    」錢，2萬元就由他們直接扣除已記不清楚，都是上游在計
    算等語（見偵一卷第15頁），依刑法第38條之2第1項規定，
    據此核算被告於犯罪事實「一、㈠」、「一、㈡」、「一、㈢
    」犯行不法利益各為9,600元、2萬元、2萬元；2.被告於於
    犯罪事實「一、㈠」、「一、㈡」、「一、㈢」各收取贓款72
    萬元、150萬元、150萬元，屬於被告犯罪所得，亦為其於各
    該犯行所隱匿之財物，本應全數依洗錢防制法第18條第1項
    前段規定，於所對應之罪之主文內宣告沒收，惟被告未獲取
    所提領之全額，其獲得不法利益為提領金額約1.3％，故如對
    被告沒收全部提領金額，容有過苛之虞，依刑法第38條之2
    第2項規定酌減之，僅宣告沒收被告實際獲得不法利益部分
    ，且因此部分不法利益未據扣案，依刑法第38條之1第3項規
    定，於全部或一部不能沒收或不宜執行沒收時，追徵其價額
    ；3.被告於犯罪事實「一、㈡」、「一、㈢」行使之偽造公文
    書各1紙，其上分別有偽造之「法務部行政執行署臺北凍結
    管制命令執行官印」之公印文各1枚，均應依刑法第219條規
    定，於所對應之罪之主文內宣告沒收，至偽造之公文書本身
    ，既已行使而交付告訴人，難認尚屬被告及所屬詐騙集團其
    他成員所有之物，不予宣告沒收，另本案並無證據證明詐欺
    集團成員係偽造印章後蓋印於前揭偽造公文書上而偽造印文
    故無法排除係以電腦套印或其他方式偽造上開印文之可能性
    ，不另就偽造印章部分宣告沒收。經核原判決認事用法並無
    違誤，量刑亦屬妥適。
　㈡被告以原審量刑過重及請求依刑法第59條規定酌量減輕其刑
    為由提起上訴。惟查：按量刑之輕重，係屬事實審法院得依
    職權自由裁量之事項，苟已斟酌刑法第57條各款所列情狀，
    而未逾越法定刑度，不得遽指為違法（最高法院72年台上字
    第6696號判例意旨參照）。且法院對於被告為刑罰裁量時，
    必須以行為人之罪責為依據，而選擇與罪責程度相當之刑罰
    種類，並確定與罪責程度相稱之刑度。縱使基於目的性之考
    量，認定有犯罪預防之必要，而必須加重裁量時，亦僅得在
    罪責相當性之範圍內加重，不宜單純為強調刑罰之威嚇功能
    ，而從重超越罪責程度為裁判，務求「罪刑相當」。且在同
    一犯罪事實與情節，如別無其他加重或減輕之原因，下級審
    量定之刑，亦無過重或失輕之不當情形，則上級審法院對下
    級審法院之職權行使，原則上應予尊重（最高法院85年度台
    上字第2446號判決意旨參照）。原審量刑時業已審酌上情（
    詳前述），係以行為人責任為基礎，斟酌刑法第57條各款事
    由，而為刑之量定，既未濫用自由裁量之權限，亦無逾越職
    權或違反比例原則、罪刑均衡原則，自難認有何違法或不當
    。又本院綜合各情，認被告所犯難認有情輕法重，顯可憫恕
    之情狀，無援引刑法第59條規定酌量減輕其刑之餘地。被告
    猶執前詞提起上訴，並無理由，應予駁回。　
五、按數罪併罰，分別宣告其罪之刑，其宣告多數有期徒刑者，
    於各刑中之最長期以上，各刑合併之刑期以下，定其刑期，
    但不得逾30年，刑法第51條第5款定有明文。參其立法意旨
    ，除在於緩和多數有期徒刑合併執行所造成之苛酷外，更避
    免責任非難之重複，蓋有期徒刑之科處，不僅在於懲罰犯罪
    行為，更重在矯治犯罪行為人、提升其規範意識，及回復社
    會對於法律規範之信賴，是應併合處罰之複數有期徒刑倘一
    律合併執行，將造成責任非難之效果重複滿足、邊際效應遞
    減之不當效果，甚至有違責任主義，故採行加重單一刑主義
    ，以期責罰相當。是法院就應併合處罰之數個有期徒刑宣告
    定其應執行刑時，不僅應遵守法律所定「以宣告各刑中之最
    長期為下限，各刑合併之刑期為上限，但最長不得逾30年」
    之外部界限，更應受不得明顯違反公平正義、法律秩序理念
    及目的之規範。具體而言，於併合處罰，其執行刑之酌定，
    應視行為人所犯數罪之犯罪類型而定，倘行為人所犯數罪屬
    相同之犯罪類型者（如複數竊盜、施用或販賣毒品等），於
    併合處罰時，其責任非難重複之程度較高，應酌定較低之應
    執行刑；然行為人所犯數罪雖屬相同之犯罪類型，但所侵犯
    者為具有不可替代性、不可回復性之個人法益（如殺人、妨
    害性自主），於併合處罰時，其責任非難重複之程度則較低
    ，自可酌定較高之應執行刑；另行為人所犯數罪非惟犯罪類
    型相同，且其行為態樣、手段、動機均相似者，於併合處罰
    時，其責任非難重複之程度更高，應酌定更低之應執行刑；
    反之，行為人所犯數罪各屬不同之犯罪類型者，於併合處罰
    時，其責任非難重複之程度甚低，當可酌定較高之應執行刑
    。爰衡酌被告所犯上開各罪之罪質、行為態樣，所侵害者均
    為財產法益，及責任非難重複之程度，上開各罪彼此間之關
    聯性，兼衡所反映之人格特性，矯治教化之必要程度，暨貫
    徹刑法量刑公平正義理念，定其應執行之刑如主文第4項所
    示。　　　　
六、被告經合法傳喚，無正當理由不到庭，爰不待其陳述，逕行
    判決。
據上論斷，應依刑事訴訟法第368條、第369條第1項前段、第371
條、第364條、第299條第1項前段，判決如主文。
本案經檢察官高光萱提起公訴，檢察官黃和村到庭執行職務。
中　　華　　民　　國　　110 　年　　11　　月　　18　　日
                  刑事第十二庭  審判長法　官  陳如玲
                                      法　官  廖建瑜
                                      法　官  魏俊明
以上正本證明與原本無異。
如不服本判決，應於收受送達後20日內向本院提出上訴書狀，其
未敘述上訴之理由者並得於提起上訴後20日內向本院補提理由書
（均須按他造當事人之人數附繕本）「切勿逕送上級法院」。
                                      書記官  賴尚君
中　　華　　民　　國　　110 　年　　11　　月　　18　　日
附錄：本案論罪科刑法條全文
組織犯罪防制條例第3條
發起、主持、操縱或指揮犯罪組織者，處3 年以上10年以下有期
徒刑，得併科新臺幣1 億元以下罰金；參與者，處6 月以上5 年
以下有期徒刑，得併科新臺幣1 千萬元以下罰金。但參與情節輕
微者，得減輕或免除其刑。
具公務員或經選舉產生之公職人員之身分，犯前項之罪者，加重
其刑至二分之一。
犯第一項之罪者，應於刑之執行前，令入勞動場所，強制工作，
其期間為3 年。
前項之強制工作，準用刑法第90條第二項但書、第三項及第98條
第二項、第三項規定。
以言語、舉動、文字或其他方法，明示或暗示其為犯罪組織之成
員，或與犯罪組織或其成員有關聯，而要求他人為下列行為之一
者，處3 年以下有期徒刑，得併科新臺幣3 百萬元以下罰金：
一、出售財產、商業組織之出資或股份或放棄經營權。
二、配合辦理都市更新重建之處理程序。
三、購買商品或支付勞務報酬。
四、履行債務或接受債務協商之內容。
前項犯罪組織，不以現存者為必要。
以第五項之行為，使人行無義務之事或妨害其行使權利者，亦同
。
第五項、第七項之未遂犯罰之。
洗錢防制法第2條
本法所稱洗錢，指下列行為：
一、意圖掩飾或隱匿特定犯罪所得來源，或使他人逃避刑事追訴
    ，而移轉或變更特定犯罪所得。
二、掩飾或隱匿特定犯罪所得之本質、來源、去向、所在、所有
    權、處分權或其他權益者。
三、收受、持有或使用他人之特定犯罪所得。
洗錢防制法第14條
有第二條各款所列洗錢行為者，處7年以下有期徒刑，併科新臺
幣5百萬元以下罰金。
前項之未遂犯罰之。
前二項情形，不得科以超過其特定犯罪所定最重本刑之刑。

中華民國刑法第216條
行使第二百一十條至第二百一十五條之文書者，依偽造、變造文
書或登載不實事項或使登載不實事項之規定處斷。
中華民國刑法第211條
偽造、變造公文書，足以生損害於公眾或他人者，處一年以上七
年以下有期徒刑。

中華民國刑法第339條之4
犯第339 條詐欺罪而有下列情形之一者，處1 年以上7 年以下有
期徒刑，得併科1 百萬元以下罰金：
一、冒用政府機關或公務員名義犯之。
二、三人以上共同犯之。
三、以廣播電視、電子通訊、網際網路或其他媒體等傳播工具，
    對公眾散布而犯之。
前項之未遂犯罰之。 
　　
附表一：
編號 被害人 被害人指述及其餘補強證據 原審罪名與宣告刑 本院罪名與宣告刑 1 甲○○ ⑴證人即告訴人甲○○於警詢及偵訊時指述（見偵三卷第15頁至第22頁、偵一卷第221頁至第222頁）。 ⑵攝得被告前往取款及逃逸經過之監視器錄影翻拍照片（見偵三卷第25頁至第31頁）。 ⑶告訴人甲○○所提華南商業銀行存摺交易明細內頁影本（見偵三卷第41頁至第45頁）。 ⑷扣案如附表二編號1所示之行動電話。　　 丙○○三人以上共同冒用公務員名義犯詐欺取財罪，處有期徒刑壹年肆月；扣案如附表二編號1所示行動電話壹支沒收；未扣案犯罪所得即不法利益新臺幣玖仟陸佰元沒收，於全部或一部不能沒收或不宜執行沒收時，追徵其價額。 丙○○三人以上共同冒用公務員名義犯詐欺取財罪，處有期徒刑壹年肆月。 2 丁○○ ⑴證人即告訴人丁○○於警詢、偵訊時指述（見偵二卷第23頁至第25頁、第99頁至第100頁）。 ⑵攝得被告前往取款及逃逸經過之監視器錄影翻拍照片（見偵二卷第41頁至第49頁）。 ⑶告訴人丁○○所提國泰世華銀行存摺封面及交易明細內頁影本（見偵二卷第27頁至第29頁）。 ⑷中正二分局刑案現場勘察報告（含刑事證物採驗紀錄表及刑案現場照片，見偵二卷第51頁至第61頁）。 ⑸文山二分局扣押物品清單及偽造之「臺灣臺北地方法院法院109年3月20日公證款收據暨公證本票」公文書與信封之照片（見偵二卷第91頁至第93頁）。 ⑹扣案「臺灣臺北地方法院法院109年3月20日公證款收據暨公證本票」公文書及信封。 ⑺扣案如附表二編號1所示之行動電話。　 丙○○三人以上共同冒用公務員名義犯詐欺取財罪，處有期徒刑壹年拾月；扣案如附表二編號1所示行動電話壹支及偽造之「臺灣臺北地方法院法院109年3月20日公證款收據暨公證本票」上「法務部行政執行署臺北凍結管制命令執行官印」印文沒收；未扣案犯罪所得即不法利益新臺幣貳萬元沒收，於全部或一部不能沒收或不宜執行沒收時，追徵其價額。 上訴駁回。 3 乙○○ ⑴證人即告訴人乙○○於警詢及偵訊時之指述（見偵一卷第17頁至第18頁、第105頁至第106頁）。 ⑵中國信託商業銀行股份有限公司109年8月5日函復之告訴人乙○○中國信託銀行帳戶交易明細1份（見偵一卷第245頁至第247頁）。 ⑶自願受搜索同意書、中正第一分局搜索扣押筆錄、扣押物品目錄表各1份（見偵一卷第37頁、第39頁至第42頁、第45頁）。  ⑷偽造之「臺灣臺北地方法院法院109年3月23日公證款收據暨公證本票」公文書影本（見偵一卷第51頁）。 ⑸扣案「臺灣臺北地方法院法院109年3月23日公證款收據暨公證本票」公文書及信封。 ⑹扣案如附表二編號1所示之行動電話。  丙○○三人以上共同冒用公務員名義犯詐欺取財罪，處有期徒刑壹年拾月；扣案如附表二編號1所示行動電話壹支及偽造之「臺灣臺北地方法院法院109年3月20日公證款收據暨公證本票」上「法務部行政執行署臺北凍結管制命令執行官印」印文沒收；未扣案犯罪所得即不法利益新臺幣貳萬元沒收，於全部或一部不能沒收或不宜執行沒收時，追徵其價額。 上訴駁回。 
附表二：
編號 數量 扣案物 1 1支 廠牌：IPHONE 6S（白色）；IMEI碼：000000000000000號；含不詳門號SIM卡1張。 2 1支 廠牌：IPHONE 11（黑色）；IMEI碼：000000000000000號；含不詳門號SIM卡1張。